行  政  法  院  判  決                          八十七年度判字第一七七三號
    原      告  甲○○
    被      告  彰化縣稅捐稽徵處
右當事人間因土地稅法事件，原告不服財政部中華民國八十七年三月三十日台財訴字
第八七二一八一五四七號再訴願決定，提起行政訴訟。本院判決如左︰
    主  文
原告之訴駁回。
    事  實
緣原告於民國八十五年一月十日因其父林迎祥之贈與而取得坐落彰化縣福興鄉○○段
三九八地號乙筆農業用地（面積一八○○平方公尺），並申經被告依土地稅法第三十
九條之二規定核准免徵土地增值稅新台幣（以下同）一、二二五、九七三元在案。嗣
經人檢舉系爭土地有未依法作農業使用情事，案經被告派員會同農業及地政單位人員
於八十六年四月二十九日現場勘查結果，發現系爭土地其中部分非依法令變更供堆置
大量鐵桶、塑膠桶，未繼續作農業使用，經當場丈量標示該違章面積有六八五．四四
平方公尺，所佔面積已超過系爭土地面積五分之一以上，被告乃依據土地稅法第五十
五條之二規定，對原告處以原免徵土地增值稅額一、二二五、九七三元二倍之罰鍰二
、四五一、九○○元（計至百元止）。原告不服，申請復查，未獲變更，提起訴願、
再訴願，亦均遭駁回，遂提起本訴。茲摘兩造訴辯意旨於次：
原告起訴意旨略謂︰查原告自民國八十五年一月十日取得前開三九八地號農業用地後
，即種植水稻及其他農作物，絕無如原處分、訴願及再訴願決定所稱將部分土地變更
為非農業使用之情形，原告曾聲請原訴願決定機關、再訴願決定機關派員勘驗現場，
惟均未獲准調查勘驗，即憑被告機關提出之照片，認定原告在系爭土地堆放鐵桶及塑
膠桶，其認事用法，顯然過於草率。二、至於被告所稱於八十六年四月二十九日會同
農林、地政機關會勘結果，有部分面積六八五．四四平方公尺，未繼續作農業使用，
供堆置鐵桶、塑膠桶使用，並拍照取證在案乙節，原告對之並不知情，且於當時，並
未在現場，而上開鐵桶、塑膠桶均非原告所有，被告於八十六年九月二日所具答辯書
第三點謂原告自行變更為非農業用地使用，如所稱係不明人土堆置物品，顯已有不繼
續耕作情事云云，係屬推測之詞。按土地稅法第五十五條之二第二款與第三款之情形
不同。前者謂非依第二十二條之一規定各項原因，閒置不用。後者謂非依法令變更為
非農業用地使用。被告原先係依上開第二款規定，處原告罰鍰二、四五一、九○○元
，而復查決定則認有上開第三款情形，前後認定之事實，已有矛盾之嫌。所謂「閒置
不用」，顧名思義，係指：「將農業用地予以空閒，不加以使用之意」，而「變更為
非農業用地使用」，係指：「將農業用地，變更為農業以外之其他用途，而加以使用
之意」，前者為未使用之狀態，後者為雖加以使用，而非用於農業使用之狀態。原告
於訴願書理由內已有明，訴願決定竟未予斟酌，並糾正被告機關之錯誤，已有未當
，且原告所有三九八地號農地，向來均種植水稻及其他農作物，此有現場照片為證，
足見原告並無所謂「閒置不用」或「變更為非農業用地使用」之情形。而不明人士未
經原告之同意，擅自堆放鐵桶及塑膠桶，原告並不知情，更未目睹，因為系爭土地距
離原告之住宅約有貳公里之路程，且於鄉下地區○○○○道，由原告之住宅根本無法
看到現場之狀況，此有照片十七幀為證，並請鈞院派員勘查現場即明，而鄉下地區，
經常有不明人土，擅自堆放物品於他人之土地情事發生，原非出於地主之意願，亦非
任令其堆放。倘若原告同意不明人土堆放上開物品，則認定係由於原告自行變更為非
農業用地使用，尚屬無可厚非，然於原告不知情又未目睹之情況下，被第三人擅自堆
放物品，猶認定為原告自行變更為非農業用地使用，顯然與事實不符，亦與上開規定
之要件有間。訴願及再訴願決定均未糾正被告之錯誤認定，更屬違誤。三、由於原告
之父林迎祥因病於八十六年四月二十三日在彰化秀傳醫院住院，直至同年五月初出院
，原告於乃父住院期間，一直在旁加以照料，未曾返家，此有該院出具之診斷證明書
為憑，原告因此不知自己之系爭土地被不明人士堆置物品，此為千真萬確之事實，並
非推諉之詞，被告機關、訴願及再訴願決定均未予採信，顯有未當。四、被告機關原
復查決定書雖引用財政部八○、七、二○台財稅第八○○二三三六○七號函釋意旨以
「任由第三人占有使用，符合閒置不用之要件」云云，認定原告係任由第三人放置鐵
桶及塑膠桶等物品，亦屬「閒置不用」之情形。第查所謂「閒置不用」，應係指出於
農地所有人明知之意，將農地空閒不加以使用，或任由第三人使用之意。姑不論被告
人員於八十六年四月二十九日到達現場時，原告並未在場，而被告嗣後亦未向原告查
詢上開地上堆置之鐵桶、塑膠桶係由何人所堆置，是否出於原告之同意，制作筆錄，
即一概推定係由原告任由第三人占有使用，已有武斷之嫌。而財政部上開函釋意旨所
謂「任由第三人占有使用」，亦必須該第三人經所有人同意，而占有使用，始足當之
，如係被不明人士非法占用，則不在此限。本件系爭三九八地號土地部分範圍，確係
被不明人士利用原告於八十六年四月二十三日至五月初之間，在彰化秀傳醫院照顧家
父住院起居服侍湯藥，未及返家之際，擅自堆置鐵桶及塑膠桶，並非出於原告之同意
或授意，自無「任由第三人占有使用」之情形，亦即原告並無「閒置不用」之本意，
迨原告接獲通知，該不明人士立即移去全部鐵桶及塑膠桶，前後不到十日之間，即恢
復原狀，倘係原告任由第三人占有使用，焉能於短短數日之間，即恢復原狀。原訴願
及再訴願決定均以：「系爭所在土地整平，所堆置之鐵桶、塑膠桶，為數龐大，絕非
短時間所為」云云，認定原告係將違章之造成事實，推諉於「不明人士」云云。第查
行政處罰之事實，應憑積極之證據認定之，苟無積極之證據，即不得以推定之方法，
加以處罰，此為民主法治時代，政府依法行政之大原則。按鄉下地區，不經地主同意
，即擅自在他人之土地放置物品者，比比皆是，本件被告機關僅在系爭土地上拍照，
但地上物究為何人所有，仍有調查審認之必要，不得任意推定，否則將造成誤罰之情
形。原訴願及再訴願決定以本案係經人檢舉後查獲之案件，不適用財政部八十二年八
月十一日台財稅第八二一四九三七六五號函規定云云。然查檢舉人為謀取獎金暴利，
而著由第三人任意栽贓，亦不無可能，豈可僅因有人檢舉，經被告拍照，即可不經調
查，而逕行推定為原告所堆放？五、查原告於提起訴願之後，曾接到被告函明：台
端承受座落彰化縣福興鄉○○段三九八地號農業用地，面積一八○○平方公尺之農地
，如有不繼續耕作情事，在未經檢舉及未經稽徵機關或財政部指定之調查人員進行調
查前，請速辦理補繳原免徵土地增值稅，如未自動補繳稅款者，將依土地稅法第五十
五條之二規定，予以處罰等語。有該函乙件為憑。該函之發文日期為八十六年九月二
十三日，已在原告提起訴願之後，由於原告係農人，平日不諳法律，更不知有上開土
地稅法之規定，倘若被告事先對於原告有所預告，而原告猶明知故犯，則對於原告科
以重罰，自屬無話可說，惟本件不詳姓名人在前開土地內之一小部分，堆放物品，為
原告所不知，被告即對原告科處重罰，無異欲使原告走投無路，於情於理於法，皆有
未合。六、原告以務農維生，從事農耕，收入原已微薄，為眾所週知之事實，於八十
五年一月十日取得三九八地號農地，既獲免徵土地增值稅一、二二五、九七三元，深
知政府德政，得來不易，焉敢貿然在農地上堆放鐵桶、塑膠桶，而換來農耕兩代人辛
勤勞動猶無法賺回之鉅額罰鍰「二、四五一、九○○元」？更不敢任令第三人占有使
用，可見本件確係不明人士利用原告家父因病住院，原告未能返家之期間，擅自堆放
鐵桶、塑膠桶，並非出於原告之本意，自不應推定原告係任由第三人占有使用，準此
情形，與財政部7.20.台財稅第八○○二三三六○七號函釋意旨容有不符，被告未經
深入查證，即引用該函釋意旨，認定原告有「閒置不用」系爭農地之情形，駁回復查
之申請，維持原處分，顯有未盡翔實之嫌，原訴願及再訴願決定均未注意及此，又對
於被告另行勘查結果，仍准課徵田賦之事實，未加斟酌，徒以「查獲違章案件，係以
查獲時取證資料為準」為由，而未深入查證違章事證，是否出自原告所為，即決定駁
回復查，亦嫌疏率。爰訴諸體恤農民生活之艱困，血汗錢得來匪易，撤銷原處分及一
再訴願決定等語。
被告答辯意旨略謂︰一、卷查本件系爭免稅農地，原告於八十五年一月十日取得後既
申請依土地稅法第三十九條之二規定免徵土地增值稅並經核准予以免徵，自應於取得
後繼續耕作，惟經本處據檢舉，於八十六年四月二十九日會同農林、地政機關人員實
地勘查時卻發現已有大部分面積堆置大量鐵桶、塑膠桶等物品，當場丈量並於地籍圖
謄本內標示且拍照存證，原處分依三單位會勘結果以該免稅農地已變更非供農業用地
使用按土地稅法第五十五條之二第三款論罰，至原告於申請復查時則推稱該筆土地係
被不明人士堆放鐵桶及塑膠桶，經其查證後即要求該堆放人遷移其物品云云，爰經復
查決定，以查獲時取證資料並就原告復查所稱參酌援引財政部7.20.台財稅第八○○
二三三六○七號函釋規定維持原處分。二、經查系爭農地於查獲時，於其上堆置鐵桶
、塑膠桶等物品為徵納雙方不爭的事實，姑不論是原告自行變更為非農業用地使用抑
如所稱係由不明人士堆置物品，顯已有不繼續耕作情形，核與土地稅法第三十九條之
二免徵土地增值稅立法意旨有違，自應依同法第五十五條之二規定予以論罰。次查類
案免稅農地之列管清查，既已會請地政機關確認土地位置，又經農業機關負責農業用
地是否繼續作農業使用之認定，則其會勘結果自可確信，原告知不知情、在不在場應
無涉有無繼續耕作事實之認定。系爭之免稅農地不繼續耕作任由第三人占有使用依財
政部八十年七月二十日台財稅第八○○二三三六○七號函釋規定可認為有土地稅法第
五十五條之二第二款規定閒置不用之情形，應予處罰原處分並無不合。三、綜上所述
，原告承受免稅農地面積一、八○○平方公尺，於本處會勘時既已有面積六八五．四
四平方公尺不繼續耕作情事，核已超過整宗土地面積五分之一，原處分據以按原免徵
土地增值稅額二倍論罰，洵無不當，原告之訴並無理由，僅請大院審究實情，駁回其
訴，藉維稅政等語。
    理  由
按「農業用地在依法作農業使用時，移轉與自行耕作之農民繼續耕作者，免徵土地增
值稅。」及「依第三十九條之二第一項取得之農業用地，取得者於完成移轉登記後，
有左列不繼續耕作情形之一者，處以原免徵土地增值稅二倍之罰鍰，其金額不得少於
取得時申報移轉現值百分之二：一、．．．。二、．．．非依第二十二條之一規定之
各項原因閒置不用者。三、非依法令變更為非農業用地使用。前項應處罰之土地，不
繼續耕作面積未達每宗土地原免徵土地面積之五分之一，其罰鍰得按實際不繼續耕作
面積比率計算。但以一次為限。」分別為土地稅法第三十九條之二第一項及第五十五
條之二所明定。本件原告於八十五年一月十日因受贈而取得彰化縣福興鄉○○段三九
八地號乙筆農業用地，經核准免徵土地增值稅在案；嗣經人檢舉系爭農地有未依法作
農業使用之情事，案經被告於八十六年四月二十九日派員會同農業及地政單位人員現
場勘查結果，發現系爭土地其中部分有土地稅法第五十五條之二第一項所定不繼續耕
作情形之一者，且該違章面積已超過系爭土地面積五分之一以上，被告乃依據首揭土
地稅法第五十五條之二規定，對原告處以原免徵土地增值稅額一、二二五、九七三元
二倍之罰鍰二、四五一、九○○元。原告不服，主張系爭土地係被不明人士堆放鐵桶
及塑膠桶等，經查證後即要求該堆放人遷移其物品，並恢復原狀，現已從事農業使用
云云。申經被告復查決定，以原告所有前開農地經會同農林、地政機關會勘結果，有
部分面積（六八五．四四平方公尺）未繼續作農業使用，且該不繼續耕作面積已達每
宗土地原免徵土地增值稅土地面積之五分之一，此有農地移轉免徵土地增值稅案件定
期查核清單又會勘照片三幀附原處分卷可稽。其嗣後雖予以清除恢復原狀並已從事農
業使用，惟查獲違章案件係以查獲時取證資料為準；至於指稱該農地上堆放物品非其
所為乙節，依財政部八十年七月二十日台財稅第八○○二三三六○七號函釋意旨，免
稅農地任由第三人占有使用，可認為有土地稅法第五十五條之二第二款規定閒置不用
之情形。又該閒置不用之面積已達原免徵土地增值稅面積之五分一，則被告處二倍罰
鍰二、四五一、九○○元，並無不合，遂駁回其復查之申請。原告循序提起行政訴訟
，以其父因病於八十五年四月二十三日位彰化秀傳醫院，直至五月初出院，在此期間
其在醫院照顧父親，未曾返家，致系爭土地被不明人士堆放鐵桶及塑膠桶等物品，迨
接查獲通知，該不明人士立即移去全部物品，前後不到十日即回復原狀，倘係其同意
任由該第三人占有使用，焉能於短短數日即能回復原狀，原處分認定係其任由第三人
占有使用，被告未深入查證，推定為其所為，亦嫌疏率云云。查除原處分業已論明，
母庸贅述外。本件系爭土地變更為農業用地使用部分達六八五、四四平方公尺，占系
爭土地全部面積三分之一以上，以碎石子舖設地面非常平整，地上堆放大量鐵桶、塑
膠桶等物品，有前揭查核清單可證，其非依法令變更使用情形，應非一時所能為，以
其破壞原來農地狀況之嚴重，回復原狀不易，若果如原告所稱係不明人士未經其同意
擅自堆放，應不致不與理論，而原告於申請復查時稱：「．．．經貴處通知後，本人
查證才知其情事，即要求該堆放人士遷移其物品，．．．」等語。原告接獲被告將予
處以鉅額罰款之違章通知，對該堆放人士竟不計較，僅要求其遷移物品，有悖事理之
常，且原告既已查知係該人士所為並要求其遷移，應不致全然不知該人士為誰之理，
乃迄未能證明該堆放者為何人，是其所訴係被不明人士堆放云云，顯係推諉之詞，不
足採信，系爭土地非依法令變更為非農業用地使用之面積已達原免徵土地增值稅面積
五分之一，原處分處以原免徵土地增值稅額二倍之罰鍰，一再訴願決定遞予維持，均
無違誤。原告起訴意旨難謂有理，應予駁回。
據上論結，本件原告之訴為無理由，爰依行政訴訟法第二十六條後段，判決如主文。
中    華    民    國     八十七      年      九      月       三        日
                    行 政 法 院 第 三 庭
                                審 判 長 評  事      曾  隆  興
                                         評  事      趙  永  康
                                         評  事      高  啟  燦
                                         評  事      蔡  進  田
                                         評  事      鄭  淑  貞
右  正  本  證  明  與  原  本  無  異
                                         法院書記官  郭  育  玎
中    華    民    國     八十七      年      九      月       三        日
